臺灣高等法院民事判決　　　　　　　　　 93年度上字第551號
上　訴　人
即被上訴人　台灣高浦有限公司
　　　　　　　　　　　　樓
法定代理人　乙○○
　　　　　　　　　　　　樓之二.
訴訟代理人　吳秀菊律師
被上訴人
即上訴人　　甲○○
訴訟代理人　劉樹錚律師
複代理人　　余欽博律師
上列當事人間請求給付紅利事件，上訴人對於中華民國93年4月2
日臺灣臺北地方法院92年度訴字第771號第一審判決提起上訴，
本院於94年5月3日言詞辯論終結，判決如下：
    主  文
兩造上訴均駁回。
第二審訴訟費用由兩造各自負擔。
    事實及理由
一、上訴人甲○○起訴主張：臺灣大穀拉麵股份有限公司（下稱
    大穀公司）原為訴外人江玟潔所有，上訴人甲○○向江玟潔
    購得大穀公司40%之股權，並於90 年8月1日向江玟潔購買大
    穀公司10%股權，上訴人甲○○持有該公司共50%股權。江玟
    潔將其股份10%贈送訴外人乙○○，並將其持有之40%股權信
    託登記於乙○○。上訴人甲○○及乙○○為免江玟潔與第三
    人之債務關係影響大穀公司之經營，決定另成立新公司即上
    訴人高浦公司，於該公司成立前，以臺灣高浦餐坊之名義經
    營。上訴人高浦公司於90年12月27日設立登記。江玟潔於91
    年2月16日將其所持有之上訴人高浦公司40%股權出售予上訴
    人甲○○，上訴人甲○○持有公司股權已達90%。上訴人甲
    ○○於取得上開股權後，並未特別再向乙○○說明，僅於同
    年7、8月間口頭通知乙○○。同年9月間，上訴人甲○○向
    乙○○表明持有股權90%，乙○○竟不予承認，並將江玟潔
    於同年7、8月份所得紅利268,800元予以扣留，並拒發同年9
    至12月紅利。經會計師計算後，上訴人甲○○自90年9月起
    至91年8月止未受分配盈餘為新台幣（下同）1,625,455元，
    自91年9月起至同年12月止未受分配盈餘為1,343,621元，合
    計2, 969,067元，爰起訴請求上訴人高浦公司如數給付。並
    上訴聲明：(一)原判決關於駁回上訴人甲○○在第一審其餘之
    訴及該部分假執行之聲請暨命負擔訴訟費用部份之裁判均廢
    棄。(二)上列廢棄部分，上訴人高浦公司應再給付上訴人甲○
    ○1,625,453元並自91年12月11日起至清償日止按年息5%算
    之利息。(三)願供現金或等值之銀行可轉讓定期存單為擔保宣
    告假執行。答辯聲明：駁回對造之上訴。
二、上訴人高浦公司辯稱：依乙○○與江玟潔簽訂之契約書第2
    條約定，乙○○為江玟潔之盈餘領取權人，上訴人高浦公司
    91年7、8月份之盈餘業已分配給各股東，其中隱名股東江玟
    潔應得部分為268,800元，係由江玟潔之股權信託人即乙○
    ○代領，並以其中部分款項抵償江玟潔積欠乙○○之債務。
    上訴人甲○○雖主張其於同年2月16日業向江玟潔買受全部
    股權，惟上訴人高浦公司並不知情，上訴人甲○○係於同年
    12 月9日以存證信函告知乙○○，並提出江玟潔於同年11月
    15 日所提出具之證明書及通知書，表示江玟潔業將其所持
    股權售予上訴人甲○○，並終止與乙○○間之信託關係。江
    玟潔於出售股權時並未詢問乙○○之意見，上訴人甲○○取
    得江玟潔股權後並未特別向乙○○說明，是上訴人高浦公司
    係在不知情之情況下由乙○○領取江玟潔91年7、8月份應受
    分配之紅利，上訴人甲○○此部分之請求自屬無理。上訴人
    高浦公司自91年9月間起因股東意見不合，執意拆夥，且公
    司營業場所無法再度續租，考量無處營業、即將結束之問題
    ，故同年9月至12月份確未分派股東盈餘，實際上上訴人台
    灣高浦公司僅營業至同年12月31日止，尚有辦理解散、清算
    等後續問題，又積欠房租、員工年終獎金、資遣費、91年度
    營業稅及營利事業所得稅等債務，上訴人台灣高浦有限公司
    非但無盈餘，甚至負債累累，上訴人甲○○請求同年9月至
    12月份之盈餘1,209,600元為無理由。並上訴聲明：(一)原判
    決不利於上訴人高浦公司部分廢棄。(二)右廢棄部分，駁回被
    上訴人甲○○在第一審之訴。答辯聲明：駁回對造之上訴。
三、經查大穀公司原由江玟潔所經營，上訴人甲○○與江玟潔於
    90年4月10日簽訂大穀拉麵林森店門市經營協議書，由上訴
    人甲○○向江玟潔購買大穀公司40%之股權，而江玟潔因委
    託乙○○管理其所有股權，故將其股份10%贈與乙○○。上
    訴人甲○○再於90年8月1日，向江玟潔購買大穀公司10% 之
    股權。上訴人甲○○、乙○○與江玟潔於90年11月間，為免
    江玟潔之債務影響大穀公司之經營，決定另成立一公司，而
    於該公司成立之前，約定由乙○○以個人名義，以臺灣高浦
    餐坊之名義經營，並申請營業登記及營利事業登記，乙○○
    與上訴人甲○○即於同年18日簽訂臺灣高浦餐坊合作經營契
    約書，且乙○○與江玟潔於是日簽立契約書，約定江玟潔將
    其持有之40%股權信託登記予乙○○。上訴人高浦公司公司
    章程於90年12月12日訂立，股東為上訴人甲○○與乙○○，
    出資額各為25萬元，惟實際上該二人係直接以臺灣高浦餐坊
    之出資轉為其於上訴人高浦公司之出資，高浦公司並於同年
    月27日設立登記。江玟潔於91年2月16日將其所持有之40%股
    權出售予上訴人甲○○，上訴人甲○○與乙○○於同年11月
    5 日召開股東會議，會中乙○○表明其不知悉上開股權買受
    之事。上訴人甲○○於同年12月9日以存證信函告知乙○○
    上開股權買受一事，並提出江玟潔於同年11月15日所提出具
    之證明書及通知書等事實，有公司設立登記表、上訴人台灣
    高浦有限公司申請變更股權登記及變更負責人案說明書暨股
    東會議記錄、契約書、財團法人海峽交流基金會證明、上海
    市公證處公證書、存證信函、臺灣高浦餐坊合作經營契約書
    、掛號郵件收件回執、大穀林森店門市經營協議書、收據、
    契約書、章程附卷可稽（原審卷，8至27、29至32、36至40
    、63至67、72至75頁），且為兩造所不爭執，可信為真實。
四、關於90年9月至91年8月盈餘部分：
  (一)依上訴人甲○○所提出之乙○○與江玟潔之契約書前言：「
    江玟潔（以下簡稱甲方）與乙○○（以下簡稱乙方）茲同意
    ，由甲方將原先對臺灣大穀拉麵林森店之持股比例（百分之
    四十）而公同共有原臺灣大穀拉麵林森店一切資產權利，作
    為出資，將權利移轉屬於乙方，以乙方名義與甲○○合作經
    營臺灣高浦餐坊。」（原審卷，72頁）兩造於本院審理時自
    陳：高浦餐坊為高浦公司之前身，係屬高浦公司成立前之過
    渡合夥組織，乙○○與上訴人甲○○直接將高浦餐坊之出資
    直接轉為高浦公司之出資等語（原審卷，175頁）。上訴人
    高浦公司法定代理人乙○○所提供90年9月至91年12月之相
    關帳冊均係連續記載，足見上訴人甲○○、乙○○與江玟潔
    均同意臺灣大穀拉麵林森店之權利義務由臺灣高浦餐坊承受
    ，且臺灣高浦餐坊之權利義務由上訴人高浦公司承受，三人
    間有關臺灣大穀拉麵林森店、臺灣高浦餐坊及上訴人高浦公
    司之約定均一併繼受，不因合夥或公司組織之變更而有所改
    變。
  (二)上訴人高浦公司業將90年9月至91年6月之盈餘分配予江玟潔
    乙節，為兩造所不爭（原審卷，220頁）。上訴人甲○○所
    提出之乙○○與江玟潔之契約書第2條約定（原審卷，72頁）
    ，江玟潔所應受分配之盈餘得由乙○○交予江玟潔，或由上
    訴人甲○○逕行交予江玟潔。上訴人高浦公司辯稱：91年7
    月至同年8月應分配予江玟潔之盈餘由乙○○代為領取等語，
    並提出由乙○○所出具之收據為證（原審卷，105頁），上訴
    人甲○○對此收據之真正並未爭執，足見上訴人高浦公司確
    將91年7月至同年8月應分配予江玟潔之盈餘交予乙○○處理
    。
  (三)上訴人甲○○雖主張：江玟潔業於91年7、8月口頭通知乙○
    ○買受股權之事云云，惟上訴人高浦公司否認上開通知事實
    ，上訴人甲○○亦未提出證據以實其說，其主張自無可取。
    是上訴人高浦公司於分配90年9月至91年8月盈餘之際，既不
    知悉上訴人甲○○受讓江玟潔40%股權之事，即將之交予江
    玟潔或乙○○，即屬有據，上訴人甲○○就此不得再為請求
    分配。
五、關於91年9月至同年12月盈餘部分：
  (一)依上訴人高浦公司公司章程第15條規定：「本公司盈餘虧損
    ，按照各股東出資比例分派之。」（原審卷，75頁）上訴人
    甲○○至91年2月16日止共取得90%股權，上訴人高浦公司至
    遲於同年11月5日股東會議即已知悉（原審卷，11至15頁）
    ，故上訴人甲○○請求上訴人高浦公司給付91年9月至同年
    12月應受分配之盈餘，於法有據。
  (二)依兩造當庭同意委請之會計師查核上訴人高浦公司之未分配
    盈餘，其中91年9月至同年11月應分配予上訴人甲○○之盈
    餘分別為881,251元、532,075元、810,324元，而同年12月
    上訴人甲○○應分擔之虧損為880,029元，共計可受分配之
    盈餘為1,343,621元，此有查核報告、補充說明書在卷可證
    （原審卷，140至159、183至202頁），上訴人甲○○自得依
    上開章程規定，請求上訴人台灣高浦有限公司給付此部分盈
    餘。另依上訴人甲○○與乙○○所簽訂之臺灣高浦餐坊合作
    經營契約書第3條第3項約定，應於當月20日前按實際營業盈
    虧依出資比例作盈餘分配或虧損負擔（原審卷，69頁），其
    中上訴人甲○○於同年12月9日發函予乙○○，請求給付同
    年9月至同年10月之盈餘，經乙○○於同年月12月10日收受
    （原審卷，36至40頁之存證信函、掛號郵件收件回執），而
    同年11月盈餘應於同月21日分配，同年12月並無盈餘只有虧
    損，虧損應於同年12月21日分擔，故上訴人甲○○就得請求
    自同年12月11日起至清償日止按年利率5%計算之利息。
  (三)上訴人高浦公司雖指摘上開查核報告書不正確，惟上訴人甲
    ○○於92年12月22日即提出由丙○○會計師出具之查核報告
    書（原審卷，137至159頁），上訴人高浦公司於原審同意由
    其訴訟代理人乙○○提出所有單據交予上訴人甲○○訴訟代
    理人轉交會計師重新查核，且當庭交付單據一箱予上訴人甲
    ○○訴訟代理人，會計師再就之提出補充說明書（原審卷，
    183至202頁），故此份查核報告書、補充說明書即得作為認
    定上訴人甲○○所得受分配盈餘之證據。證人即本件查核之
    會記師丙○○到庭證稱：「提供的單據和實際的資金流程完
    全不符，計算實際盈餘無法核對，提供的帳冊是提供國稅局
    的，其提供國稅局的營業收入和實際收入出入很大，根據其
    自己做的報表計算實際的營業收入。提供國稅局的報表和自
    己做的報表完全不同，根據提供的報表查核，實際收入和開
    發票的收入差很多，帳列的成本，他們自己也承認有買發票
    ，有一部分是假的，所以無法核對。幫他們作外帳的人根本
    沒有對資金流程，完全是現金進、現金出，所以根本無法核
    對」、「（問：法官後來如何認定？）根據他們自己提供的
    內帳報表核對，江明清和我們事務所的人核對算出來，每次
    都花了三、四小時的時間，算出來就如報告記載」、「（問
    ：高浦公司有沒有承認？）報表是他們提供的，根據他們的
    內帳和本人核對，查核報告記載憑證的依據都是高浦公司提
    供的」等語。核對之經辦人員范嘉慧亦到庭証稱：「交付帳
    冊之後有核對。乙○○大約有來五、六次，在下午四、五點
    就來和我對到七、八點，帳冊看不懂，我就問他是否有買發
    票，他說對，我對外帳、內帳不符，他和我談很多次，簽委
    任書的時候汪也有來，兩造乙○○、甲○○還有楊律師、我
    都有在場，簽委任書的時候，乙○○說他不能簽，所以委任
    書只有甲○○簽，當初他們都來我們這裡開會同意之後，才
    將帳冊交來，是乙○○自己帶過來，我們並沒有強迫他們」
    等語（本院卷1，178至181頁）。故上訴人高浦公司指摘會
    計查核報告並否認其效力，顯無可取。
  (四)上訴人高浦公司又稱：員工基金及營運基金乃因配合股東每
    月結算紅利而設，並非備而不用之基金，應從收入中扣除此
    部分基金，所得才是各股東應分得之紅利，查核報告書未將
    營運進利應扣掉營運基金、員工基金再分淨利，故不合法等
    語。惟證人范嘉慧証稱：「（上代請提示上證二問：營運進
    利是否扣掉營運基金、員工基金再分紅淨利？）費用在計算
    營運進利時已經扣掉，這些要放在銀行存款裡，繼續經營是
    象徵性的保留」、「（提撥基金）是每個月要準備下個月的
    錢，薪水要下個月才付，和分紅沒有關係，並不需要每個月
    提撥，只要一次提撥」、「員工基金是薪水、獎金、津貼，
    每個月都要預留，只是預留下來和分紅無關。只是保留現金
    不要分光，和帳無關」等語（本院卷1，181至182頁）。本
    院依上訴人高浦公司之聲請，向臺灣省會計師公會函詢：公
    司分配盈餘時。員工基金及營運基金之實際支出是否應列為
    支出而自營運淨利中扣除以計算盈餘問題，該公會函復稱；
    如僅涉及基金之提撥，則並無自營運淨利中扣除以計算盈餘
    問題，如公司未實際提撥一筆現金，僅將盈餘做出若干限制
    而已，也沒有涉及計算損益之問題，有該公會函可稽（本院
    卷2，236頁）。故上訴人高浦公司稱：查核報告書未將營運
    進利應扣掉營運基金、員工基金再分淨利，故不合法云云，
    並無可採。
  (四)上訴人高浦公司另辯稱：其尚有多項債務，且需進行解散、
    清算程序，故暫不發放盈餘等語。惟查上訴人高浦公司僅停
    止營業，並未經股東決議解散，目前自無進行解散、清算程
    序之必要，且上訴人高浦公司所有會計帳冊及相關單據均由
    其法定代理人乙○○所持有，則會計師根據乙○○所提出之
    單據進行查核，自屬可信，上訴人台灣高浦有限公司空言以
    擬解散、清算，且負有債務為由，拒絕發放盈餘，殊不足取
    。
六、從而上訴人甲○○請求上訴人高浦公司給付2,969,067元及
    自91年12月11日起至清償日止按年利率5%計算之利息，於
    1,343,621元及自91年12月11日起至清償日止按年利率5%計
    算之利息部分為有理由，應予准許，逾此部分圍之請求為無
    理由，應予駁回。原審就上開應准許部分判命上訴人高浦有
    限公司如數給付，並駁回上訴人甲○○其餘請求，經核並無
    違誤。兩造各就其敗訴部分上訴，指摘原判決不當，求予廢
    棄改判，為無理由，應駁回其上訴。
七、本件事證已臻明確，兩造其餘主張與舉證，無一一論列之必
    要，併此敘明。
八、據上論結，本件兩造之上訴，均為無理由，依民事訴訟法第
    449條第1項、第78條，判決如主文。
中　　華　　民　　國　　94　　年　　5 　　月　　10　　日
　　　　　　　　　民事第五庭審判長法　官　林丁寶
　　　　　　　　　　　　　　      法　官  陳博享
　　　　　　　　　　　　　　      法　官  高鳳仙
正本係照原本作成。
如不服本判決，應於收受送達後20日內向本院提出上訴書狀，其
未表明上訴理由者，應於提出上訴後20日內向本院補提理由書狀
（均須按他造當事人之人數附繕本）上訴時應提出委任律師或具
有律師資格之人之委任狀；委任有律師資格者，另應附具律師資
格證書及釋明委任人與受任人有民事訴訟法第466條之一第一項
但書或第二項（詳附註）所定關係之釋明文書影本。
中　　華　　民　　國　　94　　年　　5 　　月　　13　　日
　　　　　　　　　　　　　　　　　　書記官　黃慶霽
附註：
民事訴訟法第四百六十六條之一（第一項、第二項）：
對於第二審判決上訴，上訴人應委任律師為訴訟代理人。但上訴
人或其他法定代理人具有律師資格者，不在此限。
上訴人之配偶、三親等內之血親、二親等內之姻親，或上訴人為
法人、中央或地方機關時，其所屬專任人員具有律師資格並經法
院認為適當者，亦得為第三審訴訟代理人。
